臺灣高等法院臺南分院刑事判決　　　　 95年度上易字第675號
上　訴　人
即　被　告　甲○○
選任辯護人　江信賢律師
　　　　　　蔡麗珠律師
上列上訴人因侵占案件，不服臺灣台南地方法院九十五年度易字
第九七一號中華民國九十五年十一月十七日第一審判決（起訴案
號：臺灣台南地方法院檢察署九十五年度偵字第七○二九號），
提起上訴，本院判決如下：
    主  文
原判決撤銷。
甲○○無罪。
    理  由
一、公訴意旨略以：被告甲○○原受僱於乙○○，在台南縣善化
    鎮嘉北里一之三九號前，乙○○所營「蘋果妹檳榔攤」擔任
    檳榔西施工作，竟意圖為自己不法所有，於民國（下同）九
    十三年十月十日凌晨一時許，在上址，將其業務上所持有檳
    榔攤內款項，約新台幣（下同）六千元，侵占入己，並擅自
    離職等情。因認被告甲○○涉犯刑法第三百三十六條第二項
    業務侵占罪嫌云云。
二、按犯罪事實，應依證據認定之，無證據不得認定犯罪事實；
    不能證明被告犯罪者，應諭知無罪判決，刑事訴訟法第一百
    五十四條第二項、第三百零一條第一項，分別定有明文。次
    按被害人陳述如無瑕疵，且就其他方面調查，又與事實相符
    ，固足採為科刑基礎，倘其陳述尚有瑕疵，則在未究明前，
    遽採為論罪科刑根據，即難認適法；且告訴人指訴是以使被
    告受刑事不利訴追為目的，故不得僅憑告訴人指訴遽令被告
    入罪（最高法院五十二年台上字第一三００號、六十一年台
    上字第三０九九號判例參照）。又按認定不利於被告事實，
    須依積極證據，苟積極證據不足為不利於被告事實之認定時
    ，即應為有利於被告認定，更不必有何有利證據；認定犯罪
    事實所憑證據，雖不以直接證據為限，間接證據亦包括在內
    ，然而無論直接或間接證據，其為訴訟上證明，須於通常一
    般人均不致有所懷疑，而得確信為真實程度者，始得據為有
    罪認定，倘其證明尚未達於此一程度，而有合理性懷疑存在
    時，即不得遽為被告犯罪認定（最高法院三十年上字第八一
    六號、七十六年台上字第四九八六號判例參照）。故刑事訴
    訟被告，基於刑事訴訟法第一百五十四條所揭無罪推定原則
    及證據裁判精神，對於不利於己事證，若已提出合乎生活經
    驗質疑，除另有補強起訴事實積極證據外，否則，法院即應
    本於有疑，即應為有利被告之認定。
三、查公訴人指訴被告涉犯上開業務侵占罪嫌，無非以：證人乙
    ○○警詢及偵查中指述，且經被告甲○○供承：於上開時地
    有將檳榔攤內款項取走等情，並謂被告甲○○辯稱：有將款
    項交與乙○○所營「十三妹檳榔攤」綽號小君女子，請其轉
    交與乙○○云云，然被告並未舉證以實其說，且被告辯稱事
    後仍有再回檳榔攤上班供詞，前後矛盾，並為乙○○所否認
    ，而認被告所辯係卸責之詞，不足採信，為其主要論述。
四、訊據上訴人即被告甲○○供承，受僱於被害人乙○○，並於
    上開時地取走被害人乙○○檳榔攤現金六千元等情，然否認
    有據為己有犯行，辯稱：我當日上班時，因身體不舒服，乃
    離開檳榔攤，並帶走六千元，但我在上午七、八時許，已將
    六千元拿到被害人乙○○開設另家檳榔攤，交給看顧該檳榔
    攤綽號小君店員等語。經查：
  (一)被告因身體不適而自檳榔攤帶走現金六千元，無不法所有：
　1.被告甲○○於九十三年十月十日凌晨一時許離開檳榔攤後，
  　有把檳榔攤內現金新台幣六千元帶走，當日老闆乙○○打電
    話給甲○○時，甲○○向他表示因牙齒痛，但店內的錢已交
    給十三妹檳榔攤內店員小君，當天上午六時許，甲○○有回
    檳榔攤上班，並將店內現金六千元，交給乙○○設於台南縣
    善化鎮○○路十三妹檳榔攤店店員綽號小君，該女子年籍不
    清楚，當天上班時（應為當天，警訊記為隔天，應屬誤記）
    ，甲○○沒遇見老闆，但甲○○有打電話給老闆乙○○，老
    闆叫甲○○不用再來上班，甲○○就離開檳榔攤未再上班等
    語，業據被告甲○○於警訊供明在卷（詳警卷七至八頁）。
  2.另被害人即證人乙○○於九十三年十月十日上午八時三十分
    在警局指稱：（你所僱用檳榔西施於何時地，將你檳榔攤中
    現金拿走？）我所僱用檳榔西施甲○○，於九十三年十月十
    日凌晨一時許，我回到善化鎮嘉北里一之卅九號前「蘋果妹
    」檳榔攤，就發現應在檳榔攤上班甲○○不知去向，檳榔攤
    也未關，我打手機問甲○○在何處，並向她說：你店門沒關
    ，且店內東西也不顧，甲○○回說：「我有事在處理，且店
    內全部現金已帶在身上，等一會我會回去」；我等到凌晨三
    時許，再打電話給甲○○，確認甲○○是否有回檳榔攤上班
    ，結果甲○○手機有鈴響但不接聽，至凌晨四時許，甲○○
    手機都關機打不通等語（詳警卷一至二頁）。又證人乙○○
    於原審證述：（有無問被告為何把錢拿走？）她好像說她身
    體不好，要去看醫生，所以才把錢拿走，我有打電話問她把
    錢拿去哪裡，他說放在對面另一家店小姐那裡，小姐叫翁珮
    君，但我有去問翁珮君，她說被告沒把錢放在那裡等語（詳
    一審卷三二頁）。
  3.依被告與被害人乙○○上開供述，綜合觀之，堪認被告確有
    將所看顧檳榔攤內現金六千元帶走，但被告係因身體不舒服
    ，要去看醫生，始將被害人檳榔攤現金六千元帶走等情。被
    告既因身體不適要去看醫師，其離開所看顧檳榔攤，為免現
    款放在檳榔攤遭人竊走，而將現金帶走，自符常情，尚難執
    此遽認被告有不法所有意圖。依此，公訴人認被告帶走被害
    人檳榔攤現金六千元，其有侵占不法所有意圖，要有可議。
  (二)茲須再探究者，乃被告有無將六千元交予被害人乙○○所營
    另一家檳榔攤店員「小君」：
  1.雖被害人乙○○供稱，我有打電話問被告，妳把錢拿去哪裡
    ，被告說放在另一家店小姐那裡，小姐叫翁珮君，但經被害
    人乙○○去問翁珮君，翁女卻說被告沒把錢放在那裡云云。
    然查：本件被害人即證人乙○○於本院上訴審供稱，我的檳
    榔店總共有三位名為「小君」店員，她們上班地點，均在同
    一條路的善化，所謂同一條路的善化，有二間店，一間在左
    邊，一間在右邊，有十三妹檳榔攤及水果妹檳榔攤，其中一
    間改名蘋果妹檳榔攤，三位小君上班地點，均由她們自己排
    定，如果有人要休息，就打電話叫另一位小姐來接班；不確
    定那一家店會有二個人，案發當天，我是凌晨三、四點，去
    問翁珮君的，但我沒有問翁珮君我來之前有無休息或有無其
    他店「小君」過來，我當天只清點被告所顧檳榔攤現金，其
    他檳榔攤的現金並沒有清點，我只問翁珮君而已，其他檳榔
    攤的小君並沒有問，被告只說錢已交另外一家店員，並沒說
    交給小君等語（詳上訴卷六三至六四頁）。依被害人乙○○
    上開供述觀之，被告既只說將錢交給另外一家店員，而被害
    人乙○○又只清點被告所看顧的檳榔攤，並未將其在善化同
    一條路的全部檳榔攤，當日所營現款全部清點，是否有多出
    六千元，亦未將全部店員名為小君女子全部問過，則被害人
    遽依主觀認知，而謂被告未將所帶走六千元，交還被害人乙
    ○○其他檳榔攤店員，顯屬率斷，並有可議。
  2.又本件被告甲○○於九十三年十月十日凌晨一時許，離開檳
    榔攤後，雖將檳榔攤內現金新台幣六千元帶走，但當天老闆
    乙○○打電話給被告時，被告已向老闆表示牙齒痛，所以才
    帶走檳榔攤現金六千元，且當日（隔日是誤記，應為當日）
    上午六時許，被告回檳榔攤上班後，已將店內現金六千元，
    交給乙○○設於台南縣善化鎮○○路十三妹檳榔攤店員綽號
    小君，該女子年籍不清楚等語（詳警卷七至八頁）。雖被害
    人乙○○否認其他店員有收到該六千元，然依前述，被害人
    乙○○並未清點其所營各家檳榔攤，全部現金有無增加六千
    元，且對所營檳榔攤名為小君三名女子，亦未全部詢問被告
    有無交還六千元。則被告於警訊供稱，其當日上午六時許，
    已將六千元，交給被害人其他檳榔攤的店員，即難謂不實。
    且被告稱係當日六時許歸還六千元，而被害人乙○○稱，其
    係當日凌晨三、四時去詢問另外一家檳榔攤店員翁珮君。被
    告歸還六千元時間既在當日上午六時許，而被害人乙○○於
    當日凌晨三、四點，去詢問店員，自然店員會答稱未收到被
    告所交還六千元。是本件被告供稱，其已將帶走六千元，交
    還被害人乙○○其他檳榔攤，在被害人乙○○未於案發當時
    ，清點全部檳榔攤的現金，亦未問遍全部三名叫小君女子，
    即難指為被告所供不實。
  (三)綜上各情，本件被告係因身體不適，為去看醫生，而將所看
    顧檳榔攤現金六千元帶走，情理上，即難認被告帶走六千元
    現金，主觀上有侵占不法所有意圖。此外，被告供稱其於當
    日上午六時許，將六千元交給被害人乙○○所營其他家檳榔
    攤的不詳店員收受。被害人乙○○於當日三、四時去其所營
    其他家檳榔攤詢問店員翁珮君，而未對全部三名叫小君店員
    均予詢問，更未清點全部檳榔攤的現金有無增加六千元，即
    遽認被告並未歸還六千元，自屬率斷。是被告辯稱，其無侵
    占主觀犯意，更未有侵占犯行，應可採信。本件既乏積極證
    據足資證明被告業務侵占犯行，依法自應為被告無罪諭知，
    以昭公允。
五、原判決以被告罪證明確，因予論罪科刑，固非無見。惟查，
    本件依上所述，被告主觀上既無侵占不法所有意圖，客觀上
    亦無法證明被告確實未歸還六千元現金，則原判決遽認被告
    有業務侵占犯行，即有未當。被告上訴意旨，指摘及此，為
    有理由，原判決自應由本院撤銷改判，並改諭知被告無罪，
    以符法制。
據上論斷，應依刑事訴訟法第三百六十九條第一項前段、第三
百六十四條、第三百零一條條第一項前段，判決如主文。
本案經檢察官楊治宇到庭執行職務。
中　　華　　民　　國　　96　　年　　4 　　月　　12　　日
                  刑事第六庭    審判長法　官  蔡崇義
                                      法　官  杭起鶴
                                      法　官  董武全
以上正本證明與原本無異。
不得上訴。
　　　　　　　　　　　　　　　　　　　書記官  許美惠
中　　華　　民　　國　　96　　年　　4 　　月　　12　　日
